【裁判字號】    94,訴,189
【裁判日期】    950523
【裁判案由】    偽造文書等
【裁判全文】
臺灣臺東地方法院刑事判決               94年度訴字第189號
公  訴  人  臺灣臺東地方法院檢察署檢察官
被      告  丙○○
選任辯護人  甲○○律師
上列被告因偽造文書等案件，經檢察官提起公訴（九十四年度偵
續字第六號），本院判決如下：
    主  文
丙○○無罪。
    理  由
一、公訴意旨略以：被告丙○○明知其祖母鄭英妹（業於民國八
    十五年一月二日死亡）係不識字之阿美族原住民，不諳連帶
    保證人之法律上地位，且因病無法與外界溝通，為順利向臺
    東區中小企業銀行（下稱臺東企銀）貸得借款新臺幣（下同
    ）五百萬元，竟意圖為自己不法之所有，並基於行使偽造私
    文書之犯意，於八十三年九月三日某時，趁鄭英妹長期因腦
    中風及全身癱瘓等臥病在床之際，偕同不知情之臺東中小企
    銀職員丁○○，前往花蓮縣豐濱鄉靜埔村二四０號鄭英妹之
    住處進行對保程序，其間丙○○利用丁○○不知鄭英妹使用
    之阿美族語，必須由其居中翻譯之機會，向丁○○諉稱鄭英
    妹同意擔任連帶保證人之不實事項後，即由丙○○在分期償
    還消費性貸款契約書之私文書「立契約人姓名」及「連帶保
    證人」欄內偽造「鄭英妹」之署名二枚，並盜用鄭英妹之印
    章交予丁○○蓋印在貸款契約書共計四枚，表示鄭英妹同意
    為丙○○擔任連帶保證人之意思，而將該貸款契約書交予丁○○而行使之。經丁○○簽請審核後，致臺東中小企銀誤信
    丙○○之資力而同意與之訂立消費性貸款契約，並依約核撥
    上開款項予丙○○，因而足生損害於鄭英妹本人及臺東中小
    企銀，因認被告涉犯刑法第二百十六條行使偽造文書、第三
    百三十九條詐欺罪嫌等語。
二、按犯罪事實應依證據認定之，無證據不得認定犯罪事實，刑
    事訴訟法第一百五十四條第二項定有明文。又認定犯罪事實
    所憑之證據，雖不以直接證據為限，間接證據亦包括在內；
    然而無論直接或間接證據，其為訴訟上之證明，須於通常一
    般之人均不致有所懷疑，而得確信其為真實之程度者，始得
    據為有罪之認定，倘其證明尚未達到此一程度，而有合理之
    懷疑存在時，事實審法院復已就其心證上理由予以闡述，敘
    明其如何無從為有罪之確信，因而為無罪之判決，尚不得任
    意指為違法；又認定不利於被告之事實，須依積極證據，苟
    積極證據不足為不利於被告事實之認定時，即應為有利於被
    告之認定，更不必有何有利之證據（最高法院七十六年台上
    字第四九八六號、三十年台上字第八一六號判例參照）。本
    件公訴人認被告涉犯詐欺、偽造私文書罪嫌無非以證人即告
    訴人戊○○、己○○及庚○○之指訴：鄭英妹並不識字，且
    於八十三年間即已意識不清並全身癱瘓根本無法簽名為其主
    要論據。訊據被告丙○○固坦承有於八十三年八月三十日與
    臺東企銀職員丁○○，至其祖母鄭英妹位在花蓮縣豐濱鄉靜
    浦村二四０號住處，以其祖母鄭英妹為連帶債務人，由其手
    扶鄭英妹簽字，與臺東企銀簽訂分期償還消費性貸款契約書
    並辦理對保手續貸款五百萬元，惟堅詞否認有何偽造文書及
    詐欺犯行，辯稱：借款之擔保均係其名下所有之不動產，並
    非以鄭英妹之不動產供擔保，當時鄭英妹僅係左半身不遂並
    非全身癱瘓，且意識仍尚清楚，當日因鄭英妹不諳國語，係
    由其以阿美族語參雜國語與鄭英妹溝通了解連帶債務人之地
    位、責任，得鄭英妹同意後，才由其扶鄭英妹手簽字等語，
    經查：
（一）證人即承辦本件放款之丁○○於偵查中及本院審理時均到
      庭結證稱：一般擔保放款，若擔保物足額且借款人收入來
      源無問題，不一定會要求連帶保證人，通常在鄉下地方遇
      到原住民，我們會請借款人告知保證人相關連帶保證責任
      、金額，若對保之對象不在場或有精神狀態不能瞭解對保
      意義，並不會同意對保。又契約何處必須蓋章銀行職員較
      為清楚，故通常由本人簽名後，銀行行員再代為蓋用印章
      ，本件係由伊至鄭英妹住處辦理對保，在被告向連帶保證
      人鄭英妹說明後，由伊蓋印，至當日究係鄭英妹親簽或由
      被告扶鄭英妹手簽，已不記得等語，就被告確實在場與鄭
      英妹對話之對保過程證述明確。而本件被告於八十三年九
      月三日與臺東企銀簽訂分期償還消費性貸款契約貸款五百
      萬元，有分期償還消費性貸款契約書一紙卷可稽而堪認定
      。而該次貸款係以丙○○名下所有之豐濱鄉○○段四０三
      之二號、三富段五００號，長虹段六一四號三筆土地設定
      最高限額抵押六百萬元為擔保之不動產擔保放款，除據證
      人丁○○於本院審理時到庭結證在卷外，且有土地抵押權
      設定契約書、臺東企銀抵押不動產實查鑑定表各一份附卷
      可佐，足見被告確以自己不動產供擔保借款無誤。而依前
      開臺東企銀抵押不動產鑑定表之記載，被告所提供之前開
      三筆土地鑑價結果總時價為一千一百五十萬元、總鑑價為
      五百零一萬八百六十八元，顯已足額擔保。衡情，被告既
      以其名下之土地提供足額擔保，應無再以虛偽方式，訛其
      祖母鄭英妹擔任連帶保證人之必要。
（二）鄭英妹於八十年七月十五日因右側股骨骨折而前往臺北板
      新醫院住院，住院期間因發生腦中風，遂於同年月二十五
      日轉入亞東紀念醫院至同年八月五日始行出院，迄八十五
      年一月二日因下背褥瘡合併敗血症死亡，有板新醫院、亞
      東紀念醫院診斷證明書及死亡證明書各一紙附卷可憑，而
      依前揭亞東紀念醫院診斷證明書記載：「病患於八十年七
      月二十五日至八十年八月五日因上列疾病住院，據病歷記
      載病患當時左側無力，上下肢肌力約為一至二度，右側活
      動正常」；死亡證明書記載：「引起死亡之先行原因為腦
      中風合併左側肢體麻痺及肌肉萎縮」等情。足見，鄭英妹
      於八十年間因骨折住院，迄八十五年死亡，僅係左半身癱
      瘓萎縮，右半身仍處於活動正常之情形，是以告訴人指訴
      鄭英妹八十三年間已全身癱瘓無法簽名云云，已難採信；
      況證人即鄭英妹媳婦林松妹於本院九十年度訴字第二號清
      償借款事件審理時到庭亦證稱：八十三年間鄭英妹手腳並
      未萎縮等語，有本院言詞辯論筆錄附卷可參。顯見本件告
      訴人己○○、戊○○、庚○○雖一再指訴鄭英妹當時已全
      身癱瘓且意識不清，然鄭英妹並非全身癱瘓，而被告亦提
      供自己名下足額不動產供擔保，是否仍有必要以訛騙方式
      ，取得鄭英妹之連帶保證均如前述。而本件除告訴人指訴
      外，亦無其他證據證明鄭英妹於簽約當時已意識不清。從
      而被告辯稱，簽約當時鄭英妹僅係左半身不遂，其在取得
      鄭英妹同意後始扶鄭英妹手簽名一情，即非全然不可採信
      。
（三）再者，本件被告並非以告訴人指訴之盜用鄭英妹豐濱鄉○○段七四四、七四六、七四八號、三富段三三二號、靜浦
      段四０三號土地向臺東企銀辦理抵押借款一情，亦如前述
      。而本件貸款因被告嗣後無力清償貸款，致告訴人己○○
      等三人均遭臺東企銀本連帶保證及繼承之法律關係，執行
      渠等財產，有臺灣臺北地方法院、臺灣板橋地方法院、臺
      灣屏東地方法院之執行命令各一紙在卷可稽。告訴人既未
      在對保當時在場，又誤指被告盜用鄭英妹不動產辦理抵押
      貸款，是前開告訴人之指訴及偵查中之證詞，顯已因涉己
      身利害關係而有所偏頗，不足採信。
（四）綜上所述，本件既無證據證明鄭英妹在簽約當時已無意識
      ，且並非全身癱瘓，輔以被告係以其名下所有不動產作為
      擔保，且在銀行職員陪同下前往其祖母鄭英妹住處辦理對
      保。是公訴人所提之證據，為訴訟上之證明，尚未達通常
      一般之人均不致於有所懷疑，而得確信其為真實之程度，
      從而既有合理性懷疑之存在時，自應為被告有利之判斷。
      此外，復無其他積極證據足資證明被告犯罪，揆諸前揭法
      律規定及判例意旨，及罪疑惟輕法則，自屬不能證明被告
      犯罪，而應依法為被告無罪之判決。
據上論斷，應依刑事訴訟法第三百零一條第一項前段，判決如主
文。
本案經檢察乙○○到庭執行職務
中    華    民    國    95    年    05    月    23    日
                  刑事第二庭審判長法  官  李勝琛
                                  法  官  連雅婷
                                  法  官  林恒祺
以上正本證明與原本無異。
如不服本判決，應於判決送達後10日內向本院提出上訴狀（須附
繕本）。
「切勿逕送上級法院」
                                  書記官  陳美鄉
中    華    民    國    95    年    5     月    29    日


司法院資訊處製作；財團法人民間司法改革基金會備份。
